【裁判字號】    97,台抗,773
【裁判日期】    971127
【裁判案由】    強制執行聲明異議
【裁判全文】
最高法院民事裁定              九十七年度台抗字第七七三號
再 抗告 人  台北市內湖區農會
法定代理人  壬○○
代  理  人  楊金順律師
再 抗告 人  甲○○原名王仁.
代  理  人  呂金貴律師
再 抗告 人  丁○○
            己○○
            庚○○
            辛○○
            乙○○
            丙○○
            戊○○
上 列八 人
共同代理人  郭鑫生律師
上列再抗告人台北市內湖區農會因與再抗告人甲○○以次八人間
聲請強制執行事件，再抗告人甲○○以次八人聲明異議，兩造對
於中華民國九十七年五月七日台灣高等法院裁定（九十六年度抗
字第一九四一、一九三二號），各自提起再抗告，本院裁定如下
：
    主  文
原裁定關於撤銷再抗告人甲○○以次七人共有土地個別應有部分
之查封登記及該程序費用部分廢棄。
上列廢棄部分，再抗告人甲○○以次七人在原法院之抗告駁回。
再抗告人甲○○以次八人之再抗告均駁回。
再抗告人甲○○以次七人抗告及再抗告程序費用均由該七人負擔
，再抗告人戊○○再抗告程序費用由其負擔。
    理  由
本件債權人即再抗告人台北市內湖區農會（下稱內湖農會）以台
灣台北地方法院（下稱台北地院）拍賣抵押物裁定，向該法院聲
請就債務人即對造再抗告人甲○○以次八人共有之該抵押物即坐
落台北市○○區○○段七九之九及八五之一二地號土地【下稱系
爭土地，該八人分別共有，各有其個別應有部分，設定最高限額
計新台幣（下同）三億五千九百四十萬元抵押權登記，其中再抗
告人戊○○為借款主債務人之一，借款額共二億六千二百萬元，
再抗告人甲○○以次七人兼為借款連帶保證人】強制執行，並對
系爭土地為查封登記，甲○○以次八人聲明異議，經台北地院裁
定駁回其聲明，甲○○以次八人不服，提起抗告，原法院以：(一)
查內湖農會以台北地院九十一年度拍字第二九一六號拍賣抵押物
裁定聲請對甲○○以次八人共有之系爭土地強制執行，嗣該裁定
關於再抗告人乙○○部分，經台北地院裁定駁回內湖農會強制執
行之聲請確定後，復提出同院九十三年度拍字第一一一九號拍賣
抵押物裁定為執行名義，聲請追加對乙○○強制執行，嗣內湖農
會撤回該聲請，同時提出原法院九十三年度拍更一字第二號拍賣
抵押物裁定為執行名義，應認其變更執行名義為合法，而非撤回
對乙○○強制執行之聲請，觀之內湖農會民國九十四年一月十八
日陳報暨聲請狀甚明，該強制執行程序並未終結，內湖農會以法
院拍賣抵押物裁定為執行名義，對戊○○系爭土地應有部分為強
制執行，並無不合，且不生強制執行法第三十條之一準用民事訴
訟法第五十六條規定適用之問題。(二)按銀行辦理自用住宅放款及
消費性放款，未來求償時，應先就借款人進行求償，其求償不足
部分得就連帶保證人平均求償，為銀行法第十二條之一第三項前
段所明定，亦為農業金融法第三十三條所準用，該所謂先就借款
人進行求償，乃係銀行對其辦理自用住宅放款及消費性放款借款
人之連帶保證人強制執行時應遵守之程序，如有不當，自係強制
執行法第十二條第一項聲明異議之範疇。該條項規定乃在實現先
向主債務人求償之程序正義要求，是否求償不足，應依客觀事實
認定，如債權人踐行相關求償程序，可證實借款人確屬無資力或
不能償還者，即為屬之，執行法院應依職權調查。又為貫徹該條
項規定保障連帶保證人權益之意旨，連帶保證人不應僅因另提供
擔保物而減少其受保障之必要性，是抵押物所擔保之債務如為連
帶保證債務者，不論以對人之一般執行名義，或以對物之拍賣抵
押物裁定為執行名義，均應認有該條項規定之適用。查內湖農會
為農業金融法第二條所規範之農業金融機構，且系爭借款之主債
務人除戊○○及訴外人王高錦清、王義全外，甲○○以次七人僅
為該借款之連帶保證人，內湖農會聲請強制執行，自始未舉證證
明其已先就主債務人求償不足始就連帶保證人平均求償，亦未依
職權為此部分程序之調查，逕准予強制執行，已有未洽。況內湖
農會對甲○○以次八人聲請強制執行，對主債務人戊○○迄今僅
執行至查封階段，自非確屬無資力情形，其是否有償還不能情形
，尚屬未知，尤難認其踐行相關求償程序，內湖農會對甲○○以
次七人聲請查封執行，不應准許。甲○○以次七人之抗告為有理
由，戊○○之抗告為無理由，因將台北地院所為駁回甲○○以次
七人之聲明廢棄，改裁定撤銷甲○○以次七人共有系爭土地應有
部分之查封登記，並就戊○○強制執行部分，維持台北地院所為
甲○○以次八人不利之裁定，駁回戊○○之抗告（即原裁定所載
之「其餘抗告駁回」）。
一、甲○○以次七人再抗告部分：
按再抗告為受裁定之當事人或其他訴訟關係人，對於所受不利益
抗告法院裁定聲明不服之方法，在抗告法院受利益裁定之當事人
，及非受裁定之當事人或其他訴訟關係人，即不得為之。本件甲
○○以次七人向原法院提起抗告部分，既經該院將台北地院所為
駁回其聲明之裁定廢棄，改裁定撤銷甲○○以次七人共有系爭土
地個別應有部分之查封登記，該七人即為受利益裁定之當事人。
另戊○○於原法院抗告部分，雖受不利益裁定，惟該部分對甲○
○以次七人而言，因系爭土地係甲○○以次八人分別共有，該八
人各有其應有部分，甲○○以次七人與之不生民事訴訟法第五十
六條訴訟標的對於共同訴訟之各人必須合一確定之問題，自非為
受裁定之當事人或其他訴訟關係人，依上說明，甲○○以次七人
對原裁定再為抗告，自難謂為合法。
二、戊○○再抗告部分：
按對於抗告法院所為抗告有無理由之裁定再為抗告，僅得以其適
用法規顯有錯誤為理由，並應經原法院之許可；此項許可，以原
裁定所涉及之法律見解具有原則上之重要性者為限，此觀民事訴
訟法第四百八十六條第四項、第五項之規定自明。此項規定，依
強制執行法第三十條之一規定，於強制執行事件，亦應準用之。
查原法院以上開(一)之理由論述戊○○之抗告為無理由，因以裁定
駁回其抗告，經核並無適用法規顯有錯誤之情形。再抗告人泛以
內湖農會撤回上開九十三年度拍字第一一一九號裁定，依強制執
行法第三十條之一準用民事訴訟法第五十六條規定，撤回之效力
當然及於全體連帶保證人，內湖農會於撤回後雖主張變更以同年
度拍更一字第二號裁定予以執行，惟案件已消滅，無從裁定，原
裁定顯然違反民事訴訟法第二百六十三條、第三百八十八條之規
定，且內湖農會並未於九十四年一月三日提出原法院該變更執行
名義。又該拍更一字第二號裁定，未向甲○○以次八人裁定，僅
向乙○○之法定代理人王義雄、甲○○、王義道、丙○○、王義
全裁定，乙○○嗣業於九十四年十月三十一日經法院裁定撤銷禁
治產宣告確定，原裁定適用法規顯有錯誤等詞再為抗告，惟所陳
各節，內湖農會已於九十四年一月十八日陳報暨聲請狀內敘明上
情（分見台北地院執行卷(三)一九三、一九四、二○○、二○一頁
），並經原裁定為論斷說明，與此部分原裁定結果並不生影響，
且均屬認定事實當否之問題，核與適用法規顯有錯誤無涉，亦無
所涉及之法律見解具有原則上重要性之情事，不合民事訴訟法第
四百八十六條第四項、第五項規定，參照同法第四百三十六條之
五第一項規定，其就此部分再為抗告，不應許可。
三、內湖農會再抗告部分：
按抵押權之性質既係從屬於債權而存在，則債權人於主債務人不
能清償時，自得就抵押物拍賣而受清償。至提供抵押物作債權之
擔保者，究為債務人本人抑為第三人，均可不問（參看本院四十
六年台上字第一○九八號判例）。又銀行法第十二條之一第三項
前段固規定，銀行辦理自用住宅放款及消費性放款，於未來求償
時，應先就借款人進行求償，其求償不足部分得就連帶保證人平
均求償之。惟尋繹其為實現先向主債務人求償之程序正義要求之
立法原旨，之所以保障連帶保證人者，必以其係「單純」之連帶
保證人，且係就確無自用住宅，因購置自住使用之住宅貸款及對
房屋修繕、耐久性消費財產（包括汽車）、支付學費及其他個人
之小額貸款、信用卡循環信用等所為「自用住宅放款及消費性放
款」之連帶保證人始足當之，倘兼具物上保證人身分，而提供其
特定財產為借款人擔保之標的，並經銀行向法院取得該擔保物之
執行名義後，因對物之執行名義，乃以擔保物為限負其清償責任
，債權人本可藉擔保物之責任，以實現債權，性質上與連帶保證
人所負之清償責任（對人之執行名義）未盡相同，初不因其兼為
連帶保證人而影響其選擇對擔保物之強制執行，於此情形，自無
上揭條項規定之適用。本件戊○○僅表示其係以個人身分借款，
並未陳明其借款之用途具備「自用住宅放款或消費性放款」之要
件，原裁定復未說明該借款屬銀行法第十二條之一「自用住宅放
款或消費性放款」所憑以認定之依據，逕認有該條項規定之適用
，已有未合。又內湖農會既以拍賣抵押物確定裁定，聲請對甲○
○以次八人共有之系爭土地為查封執行，係本於對物之執行名義
而聲請強制執行，甲○○以次七人已兼具物上保證人身分，內湖
農會據以聲請法院查封拍賣該抵押物，依上說明，即無上揭條項
規定之適用。原法院見未及此，遽以上述理由而為此部分內湖農
會不利之裁定，其適用該條項規定即難謂無適用法規顯有錯誤之
情形，且所涉及之法律見解亦具有原則上之重要性。內湖農會再
抗告論旨，執以指摘原裁定關此部分不當，求予廢棄，不能認為
無理由。爰基於原法院所確定及依法得斟酌之事實，將原裁定此
部分廢棄，並由本院自為裁定，改駁回甲○○以次七人在原法院
之抗告，以資適法。
據上論結，本件再抗告人甲○○以次八人之再抗告為不合法，再
抗告人內湖農會之再抗告為有理由。依強制執行法第三十條之一
、民事訴訟法第四百九十五條之一第二項、第四百七十七條第一
項、第四百七十八條第一項第一款、第四百八十一條、第四百四
十四條第一項前段、第九十五條、第七十八條，裁定如主文。
中    華    民    國  九十七  年   十一   月  二十七  日
                      最高法院民事第六庭
                          審判長法官  朱  建  男
                                法官  顏  南  全
                                法官  林  大  洋
                                法官  沈  方  維
                                法官  黃  義  豐
      本件正本證明與原本無異
                                      書  記  官
中    華    民    國  九十七  年   十二   月    十    日
                                                     M


司法院資訊處製作；財團法人民間司法改革基金會備份。
